【裁判字號】    97,訴,218
【裁判日期】    980210
【裁判案由】    確認董事會決議無效
【裁判全文】
臺灣花蓮地方法院民事判決               97年度訴字第218號
原      告  癸○○
訴訟代理人  曾泰源律師
被      告  丑○○
訴訟代理人  魏辰州律師
            鍾年展律師
被      告  丙○○
            戊○○
            子○○
            己○○
            辛○○
            甲○○
            庚○○
            乙○
            丁○○
                      號
上列當事人間確認董事會決議無效事件，本院於民國98年1月15
日言詞辯論終結，判決如下：
    主  文
宣告被告於民國97年5月25日所召集之財團法人台灣省花蓮縣花
蓮港天宮第7屆97年度董監事聯席會議暨選舉第8屆董監事會所為
改選董事及監事之行為無效。
訴訟費用由被告負擔。
    事實及理由
甲、程序方面：
    被告己○○經合法通知，未於最後言詞辯論期日到場，核無
    民事訴訟法第386條各款所列情形，爰依原告之聲請，由其
    一造辯論而為判決。
乙、實體方面：
壹、兩造爭執要旨：
一、原告起訴主張：
  (一)被告丑○○係財團法人台灣省花蓮縣花蓮港天宮（下簡稱港
    天宮）第7屆董事長，其任期業於民國94年8月31日屆滿，類
    推適用行政院金融監督管理委員會主管財團法人監督管理要
    點之規定，被告丑○○於任期屆滿時，當然解任，且其業經
    花蓮縣政府以其違反章程或法令為由，向本院聲請解除其職
    務，並經本院97年法字第4號、97年抗字第16號裁定確定，
    故被告丑○○自無召開97年5月25日第7屆97年度董監事聯席
    會議暨選舉第8屆董監事會議（下稱系爭會議）之權利，詎
    被告丑○○明知其任期屆至，且經解除職務在身，而不得再
    基於董事長之職權召開會議，竟仍於97年5月17日以董事長
    身份發函召開系爭會議，其召開行為違反法令及章程。
  (二)又被告丑○○未依程序於召開系爭會議15日前函知董監事，
    花蓮縣政府對系爭會議之召開表明不予核備，且亦未派員列
    席，故系爭會議之召開亦違反人民團體法第26條之規定。
  (三)另系爭會議97年5月25日之出席人數僅10人，未超過港天宮
    第7屆董監事員會員人數20人之半數（即11人），此亦違反
    人民團體法第27條、行政院金融監督管理委員會主管財團法
    人監督管理要點有關出席人數應過半數（即11人）之規定及
    港天宮就開會人數應過半數之慣例，故系爭會議之召開及選
    舉第8屆董監事之決議，當屬無效。是被告所召開之系爭會
    議，其召集程序及決議方法顯然已違反章程及法令之規定，
    原告為港天宮第7屆董事會之董事，屬民法第64條規定之利
    害關係人，自得依上開規定請求宣告系爭會議所為改選董事
    及監事之行為無效。
  (四)對被告抗辯所為之陳述：
    1.港天宮主管機關花蓮縣政府既向本院聲請解除被告丑○○
      董事長之職務，自應生溯及效力，被告丑○○自不得再以
      董事長身份召開系爭會議。又花蓮縣政府自得依主管機關
      身份，監督管理制止核可被告丑○○召集系爭會議之權限
      ，故被告丑○○召集系爭會議乃違背管理機關之處分行為
      ，自屬違背法令，亦應解為不生召集會議效力而有違反法
      令之行為，為無效之法律行為。
    2.港天宮捐助章程就第7屆董事長於任期屆至是否當然解任
      乙節未為規定，然依港天宮捐助章程第6條「下屆董監事
      應於現任任期屆滿前3個月報備」及第8條「任期以現任之
      剩餘任期為限」之規定，足認捐助章程已就董監事之資格
      及權限為限制。又依港天宮捐助章程第14條規定：「本宮
      章程未規定事項，悉依有關法令規定辦理。」，自得適用
      行政院金融監督管理委員會主管財團法人監督管理要點，
      或依其民法委任之法律關係，任期屆滿不待宣告即當然解
      任。
    3.又被告就本院針對花蓮縣政府依主管機關身份聲請解除被
      告丑○○董事職務之准許裁定（本院97年法字第4號），
      所提出之抗告，業經本院97年抗字第16號裁定駁回確定，
      則依解除生恢復最初非董事職務之狀態，或依花蓮縣政府
      聲請之時（系爭會議前），被告丑○○當然不具備以董事
      長身份召開系爭會議。
    4.由勘驗光碟結果可知被告丑○○確實要求未簽名者不得進
      入場內，故壬○○係為將謝亞述之撤銷委託書送至會場內
      ，始於系爭會議簽到簿上簽名，其並無參加系爭會議之意
      思。
  (五)並聲明：請求判令宣告被告等於97年5月25日所召集財團法
    人台灣省花蓮縣花蓮港天宮第7屆97年度董監事聯席會議暨
    選舉第8屆董監事會議所為改選董事及監事之行為無效。
二、被告則均抗辯：
  (一)港天宮捐助章程並無董監事任期屆滿或未及改選者，其董監
    事當然解任之規定，是被告等第7屆董監事任期雖已屆滿，
    但第8屆董監事未選出前，仍得繼續執行職務至第8屆董監事
    就職時為止，此業經本院96年花簡字第54號判決確認無訛，
    原告自不得依行政院金融監督管理委員會主管財團法人監督
    管理要點之規定，逕認被告等董監事職務當然解任，是被告
    丑○○並未喪失第7屆港天宮董事長身分，自有權召集系爭
    會議，並作成有效之決議。另本院97年法字第4號固裁定解
    除被告丑○○港天宮第7屆董事職務，然系爭會議係於該裁
    定前作成前所召開，故該裁定縱經本院97年抗字第16號裁定
    確定，亦不生溯及效力。
  (二)港天宮乃依法向法院為設立登記在案之財團法人，其組織及
    管理方法，依民法第62條前段規定，應由捐助人以捐助章程
    或遺囑定之，本件自無人民團體法規定之適用餘地；且依內
    政業務財團法人監督準則第3條規定，港天宮之主管機關為
    縣政府，故港天宮自非行政院金融監督管理委員會主管財團
    法人監督管理要點所規範之財團法人，而無適用行政院金融
    監督管理委員會主管財團法人監督管理要點之餘地，亦即被
    告丑○○不因行政院金融監督管理委員會主管財團法人監督
    管理要點第11條規定而於任期屆滿時當然解任。
  (三)港天宮董監事聯會議之出席人數按所有董事及監事（共計20
    人）1/2以上（應俱連本數計算，即10人），及決議及表決
    數則按董監事聯席會議召開慣例須董事及監察人1/2以上同
    意者，始為有效，故系爭會議出席人數共計11人，已符合前
    開規定，自屬有效。
  (四)證人壬○○既於明白記載「財團法人台灣省花蓮縣花蓮港天
    宮97年度第1次第7屆董監事聯席會」之簽到單上簽名，足認
    其有出席系爭會議之意思，且其除一時接聽電話外，均在會
    議現場，而其事後離席僅屬放棄投票及表決之權利，無礙其
    出席系爭會議之事實。
  (五)並聲明：原告之訴駁回。
貳、本件經兩造整理並協議簡化爭點結果如下：
一、兩造不爭執之事實：
  (一)原告為港天宮第7屆董事，被告10人為港天宮第7屆董監事，
    港天宮第7屆董事共計15人、監事共計5人。
  (二)港天宮第7屆董監事於94年8月31日任期屆滿。
  (三)被告丑○○於97年5月22日以花宮玉字（97）字第0002號開
    會通知單，通知港天宮之董監事於97年5月25日召開港天宮
    第7屆董監事聯席會議暨選舉第8屆董監事會。
  (四)港天宮捐助暨組織章程第6條規定：「本宮董監事於任期屆
    滿3個月前由董事長及董監事就具備左列之資格經現任董監
    事會審查通過，選舉結果遴選為下屆董監事：1.平常熱心本
    宮之宮務、服務已達3年以上者。2.品行良好，無不良紀錄
    者。前項經董監事會審查通過，報請主管機關核備後聘為下
    屆董監事候選人。」
  (五)港天宮捐助暨組織章程第7條規定「（第1項）本宮董事會設
    董事15人推選5名為常務董事，再由全體董事將5名常務董事
    中推選1人為董事長。候補董事5人。設監事5人，推選1人為
    常務監事，候補監事2人。董監事其任期均為4年，連選得連
    任。（第2項）本宮董監事選舉以無記名連記法選舉之，董
    事長、常務監事之選舉以無記名單記法選舉之。」。
  (六)港天宮捐助暨組織章程第11條規定「（第1項）董事會議每3
    個月召開1次。必要時得由董事長或董事3分之2以上書面向
    董事長請求者，得召開臨時會議。但出席董事3分之2以上，
    所作決議案方有效。（第2項）董事長未於3個月期間內召開
    董事會或經董事3分之2以上認為必要以書面向董事長請求而
    董事長不為召開時，得由5分之1以上董事向地方主管機關報
    備後自行召開。」。
  (七)港天宮捐助暨組織章程第12條規定「（第1項）監事會議每3
    個月召開1次，必要時得召開臨時會議其議決事項與董事會
    議之議決具同等效力。董監事聯席會議由董事長召集並為會
    議之主席。董事長缺席時，由常務監事或常務董事推選1人
    為主席。（第2項）董監事聯席會議之召集程序，準用第11
    條第2項之規定辦理。」。
  (八)港天宮捐助暨組織章程第14條規定「本宮章程未規定事項，
    悉依有關法令規定辦理。」。
二、本件爭點限縮如下：
  (一)被告丑○○是否有權召開系爭會議？
  (二)系爭會議之召集程序及決議方法是否合法？系爭會議之決議
    是否因此無效？
參、本院之判斷：
一、按財團董事，有違反捐助章程之行為時，法院得因主管機關
    、檢察官或利害關係人之聲請，宣告其行為無效，民法第64
    條定有明文。本件原告為港天宮第7屆董事，且為第8屆董監
    事之候選人，而被告等人於系爭會議所為改選董事及監事之
    行為有無違背章程或法令，足以影響原告在港天宮之身分，
    則原告就系爭會議所為改選董事及監事之行為有法律上之利
    害關係，甚為顯然，合先敘明。
二、被告丑○○是否有權召開系爭會議部分：
    本件原告主張被告丑○○已於94年8月31日任期屆至，依港
    天宮捐助章程第6條、第8條、第14條及類推適用行政院金融
    監督管理委員會主管財團法人監督管理要點第11條規定，或
    依民法委任之法律關係，被告丑○○董事長職務當然解任，
    且被告丑○○復經花蓮縣政府解除職務，被告丑○○自無權
    召開系爭會議等語，被告則以前詞置辯。惟查：
  (一)按港天宮捐助暨組織章程第6條規定「本宮董監事於任期屆
    滿三個月前由董事長及董監事就具備左列之資格經現任董監
    事審查通過，選舉結果遴聘下屆董監事」、第8條規定「董
    事長出缺時由全體董事就常務董事董事中推選一人繼任之，
    其任期以現任之剩餘任期為限。... 董事出缺時由候補董事
    遞補之，其任期以現任之剩餘任期。」及第14條規定「本宮
    章程未規定事項，悉依有關法令規定辦理。」，此有港天宮
    捐助暨組織章程附卷可稽，是港天宮捐助章程內並無董事（
    長）任期屆至即當然解任之規範，原告據此主張被告丑○○
    之董事長任期屆至，當然解任等語，即非有據。
  (二)本件並無類推適用行政院金融監督管理委員會主管財團法人
    監督管理要點第11條規定之餘地：
    按行政院為健全金融機構業務經營，維持金融穩定及促進金
    融市場發展，特設金融監督管理委員會；本會主管金融市場
    及金融服務業之發展、監督、管理及檢查業務；前項所稱金
    融市場包括銀行市場、票券市場、證券市場、期貨及金融衍
    生商品市場、保險市場及其清算系統等；所稱金融服務業包
    括金融控股公司、金融重建基金、中央存款保險公司、銀行
    業、證券業、期貨業、保險業、電子金融交易業及其他金融
    服務業；但金融支付系統，由中央銀行主管，行政院金融監
    督管理委員會組織法第1條、第2條第1項、第2項定有明文。
    次按行政院金融監督管理委員會為監督管理所主管之財團法
    人，使其業務符合公益及捐助目的，特訂定本要點；本要點
    所稱財團法人，係指本要點施行前經財政部暨其所屬機關許
    可設立隨業務移撥本會及本會許可設立之財團法人，行政院
    金融監督管理委員會主管財團法人監督管理要點第1、2條亦
    有明定。則依上開規定，適用行政院金融監督管理委員會主
    管財團法人監督管理要點規範之財團法人，乃係指金融市場
    及金融服務業經財政部暨其所屬機關許可設立隨業務移撥或
    由行政院金融監督管理委員會許可設立（如財團法人保險事
    業發展中心），由行政院金融監督管理委員會擔任監督管理
    主管機關之財團法人，與港天宮係基於「崇仰天上聖母湄洲
    大媽護國佑民豐功偉跡獻地興建花蓮港天宮... 」（詳港天
    宮捐助章程第3條）之理念所設立，於性質上並不相同，且
    港天宮主管機關為花蓮縣政府，此有花蓮縣政府函文在卷可
    按（詳本院卷(一)第8頁），亦非行政院金融監督管理委員會
    ，是本件自無類推適用行政院金融監督管理委員會主管財團
    法人監督管理要點第11條規定之餘地。原告主張應有上開監
    督管理要點第11條規定之適用，核屬無據。
  (三)被告丑○○有權依港天宮第7屆董事（長）身分，召開系爭
    會議：
    1.按民法第528條規定，稱委任者，謂當事人約定，一方委
      託他方處理事務，他方允為處理之契約。被告丑○○既經
      港天宮第6屆董監事選任其為港天宮第7屆董事（長），自
      其承諾就任時起，即發生擔任港天宮董事地位之權利義務
      ，此行為即屬雙方（港天宮與被告丑○○）間之合意行為
      ，屬委任契約，得適用民法債編關於委任之規定。是原告
      主張本件應適用民法有關委任之規定，核屬有據。
    2.次按民法第550條規定，委任關係僅於當事人一方死亡、
      破產或喪失行為能力，且契約未另有規定、委任事務之性
      質復無不能消滅之情形下，始當然消滅，本件被告丑○○
      既無死亡、破產或喪失行為能力之情形，其與港天宮間之
      委任關係，自非當然消滅，此外，港天宮捐助暨組織章程
      內亦無董事（長）任期屆至即當然解任之規定，業如前述
      ，則被告丑○○擔任港天宮第7屆董事（長）任期雖已屆
      滿，惟其董事（長）身份並不當然消滅，其於新一屆董事
      會董事（長）改選就任前，仍得執行其董事（長）職務。
    3.再按繼續性契約（如僱傭、租賃、委任等），給付之內容
      與範圍因隨著時間的經過而增加，故倘經當事人履行者，
      若使其自始歸於消滅，將使法律關係趨於複雜及債權人對
      於將來給付之不安，故僅得終止契約，使契約嗣後失其效
      力，而不能以解除的意思表示使其溯及的消滅（最高法院
      51年台上字第2829號判例、91年度台上字第577號、82年
      台上字第751號判決參照）。經查：被告丑○○為港天宮
      之第7屆董事（長），與港天宮間為委任關係，且其任期
      於94年8月31日已屆滿（見兩造不爭執之事實(一)），是港
      天宮與被告丑○○間之委任契約，核屬繼續性契約，依前
      開說明，僅得「終止」委任契約，使契約向將來失其效力
      ，而不能使委任契約溯及失其效力。基此，民法第33條第
      2項：「前項董事或監察人違反法令或章程，足以危害公
      益或法人之利益者，主管機關得請求法院解除其職務，並
      為其他必要之處置。」之規定，解釋上應認僅生終止契約
      之效果，並無溯及效力，僅使契約向將來失其效力，堪以
      認定。本件被告丑○○在港天宮第7屆董事職務經本院於9
      7年9月4日以97年度法字第4號裁定解除，被告丑○○不服
      ，提起抗告，經本院於97年12月19日以97年度抗字第16號
      裁定駁回抗告確定，此有上開民事裁定在卷可稽，則被告
      丑○○在港天宮第7屆董事職務於本院裁定確定（即97年1
      2月19日）時始生終止效果，並向將來失其效力，是被告
      丑○○於本院97年度法字第4號、97年度抗字第16號裁定
      確定（即97年12月19日）前，仍具港天宮第7屆董事（長
      ）身分，其與港天宮仍有委任關係存在，是被告丑○○於
      97年5月25日以港天宮第7屆董事長身分召開系爭會議，自
      屬有權召集之人。原告主張本院裁定解除被告丑○○董事
      長職務確定時，即應溯及自花蓮縣政府向本院聲請時生解
      除職務之效力云云，即非可採。
  (四)綜上，被告丑○○於港天宮第7屆董事職務於本院裁定解除
    確定（即97年12月19日）前，仍得行使其董事長職務，而有
    權召開系爭會議，堪以認定。原告主張被告丑○○無權召開
    系爭會議云云，洵非可採。被告前開所辯，堪予採信。
三、系爭會議之召集程序及決議方法是否合法？系爭會議之決議
    是否因此無效部分：
    原告主張港天宮董監事聯席會議應有登記董監事超過二分之
    一人數出席，再按照章程第11條規定，由出席董監事三分之
    二以上同意，所作成之決議始為有效，是系爭會議出席人數
    僅10人，未超過港天宮第7屆董監事會員人數20人之半數，
    有違人民團體法第26、27條及行政院金融監督管理委員會主
    管財團法人監督管理要點之規定及港天宮就開會人數應過半
    數之慣例等語；被告則抗辯依照港天宮之慣例，應有登記董
    監事二分之一以上人數出席，由出席董監事超過二分之一同
    意，所作成之決議即為有效等語。經查：
  (一)系爭會議之召集程序及決議方法並無人民團體法及行政院金
    融監督管理委員會主管財團法人監督管理要點之適用：
    1.按財團法人，係以財產之集合為基礎之他律法人，與社團
      法人，係以人之集合為基礎之自律法人，設有總會、會員
      大會等意思機關者，自有不同。基此構成分子之不同，民
      法總則篇第2章第2節除以第1款規範財團法人與社團法人
      共通適用之通則外，另於第2款、第3款分別就社團與財團
      之特殊屬性為規範，此觀第3款就財團並無準用第2款社團
      規定之規定，反而於同法第62條以次至第65條，就財團之
      組織、管理、組織之變更、董事行為之宣告無效及情事變
      更之措置詳為規定，凡此無非基於財團與社團之他律與自
      律性質而為分別規範。準此，除法人通則外，社團之規定
      ，並不適用及準用於財團。又因上開「本質上」之歧異，
      自與基於相同事務應為相同處理之情節有異，要言之，此
      本質上之不同（以組織之變更為例，基於社團之自律性，
      除違反法律強行規定或章程規定外，原則上應予尊重；反
      之，於財團則因屬他律，且影響財團捐助目的、存續具有
      強烈公益性而不得任意為之），有關社團之規定，即無類
      推適用於財團可言。
    2.次按「人民團體」之組織與活動，依本法之規定；其他法
      律有特別規定者，適用其規定。人民團體分為左列三種：
      一、職業團體。二、社會團體。三、政治團體。人民團體
      法第1條第3條分別定明。查人民團體法既在規範人民團體
      ，而人民團體法所稱之三種團體，既係規範以人為組成分
      子之團體，自屬民法總則篇第2章第2節第2款規定之社團
      ，此由該法除名稱外，各該規定均以「人民團體」為規範
      對象益明。是財團並不在人民團體法規範之內，要可確信
      。查港天宮屬財團法人之組織，港天宮內部文件均載明「
      財團法人」台灣省花蓮縣花蓮港天宮，及主管機關花蓮縣
      政府發函予港天宮時，亦以「財團法人」台灣省花蓮縣花
      蓮港天宮行文，此有港天宮第7屆董監事名冊、捐助暨組
      織章程、花蓮縣政府函、歷屆開會資料在卷可稽（詳本院
      卷(一)第8、16-20、70-73、79、97、121-136、187、195-2
      49頁），則依上開說明，系爭會議之召開，並無人民團體
      法之適用，亦無準用之規定，且依其性質亦不得類推適用
      。是原告主張系爭會議違反人民團體法第26、27條等語，
      核不足採。
    3.又港天宮非屬主管機關行政院金融監督管理委員會所監督
      、管理之金融市場及金融服務業，不得類推適用行政院金
      融監督管理委員會主管財團法人監督管理要點，俱如前述
      ，是原告主張系爭會議出席人數違反行政院金融監督管理
      委員會主管財團法人監督管理要點之規定等語，亦非可採
      。
  (二)系爭會議之召集程序及決議方法應適用「會議規範」之規定
    ：
    1.查港天宮捐助暨組織章程第12條第2項雖規定「董監事聯
      席會議之召集程序，準用第11條第2項之規定辦理」，然
      觀諸該章程第11條第2項之規定內容（詳兩造不爭執事實
      (六)），就會議之召集程序及決議方法仍付之闕如，是自無
      從依上開章程之規定知悉港天宮董監事聯席會議之召集程
      序及決議方法，又查，由原告提出之港天宮歷屆董監事聯
      席會議紀錄觀之（詳本院卷(一)第197-248頁），港天宮歷
      屆董監事聯席會議董監事出席人數均超過登記董監事人數
      三分之二，因此，無從推知董監事最低應出席人數之比例
      為若干，至各議案之表決，則以出席人數之多數決行之（
      因歷屆會議紀錄中，多有得票數低於出席董監事票數二分
      之一之候選人當選），是港天宮就董監事聯席會議之召集
      程序及決議方法，亦無慣例可循。綜上，港天宮就董監事
      聯席會議之召集程序及決議方法，於章程內既無明文規定
      ，亦無先前慣例可資依循，則依前揭捐助暨組織章程第14
      條規定（詳兩造不爭執事實(八)），自應依有關法令規定辦
      理，始為允當。是兩造前開主張之召集程序及決議方法，
      均非可採。
    2.按「會議之定義：三人以上，循一定之規則，研究事理，
      達成決議，解決問題，以收群策群力之效者，謂之會議。
      」、「適用範圍，本規範於左列會議均適用之：一議事在
      尋求多數意見並以整個會議名義而為決議者，如各級議事
      機關之會議，各級行政機關之會議，各種人民團體之會議
      ，各種企業組織之股東大會及理監事會議等。二議事在集
      思廣益提供意見而為建議者，如各種審查會，處理付委案
      件之委員會等。各機關對其首長交議或提供意見之幕僚會
      議，得準用前項之規定。」，會議規範第1條、第2條定有
      明文。由上開規定可知「會議規範」制定之目的係為供任
      何三人以上，循一定之規則所組成之「尋求多數意見並以
      整個會議名義而為決議」及「集思廣益提供意見而為建議
      」之「會議」所遵循之規範，故符合前揭形式及目的所召
      開之會議，均得以適用之。經查，依港天宮捐助暨組織章
      程第7條規定，系爭會議即董監事聯席會議係由董事15人
      、監事5人所組成，就決議事項所召開者，符合前揭會議
      之定義；又系爭會議召開目的係為「1.研議第8屆董監事
      改選相關所有事宜。2.選舉第8屆董監事會。」，此有港
      天宮開會通知單在卷可參（見本院卷(一)第9頁），是系爭
      會議之召開係依照港天宮捐助暨組織章程第6條、第7條之
      規定，由港天宮之董監事以董監事聯席會議之名義，就具
      備董事及監事候選人資格者進行選舉，經董監事聯席會議
      以無記名連記法選舉為下屆董監事，此亦符合前揭會議規
      範之適用範圍，此外，前揭會議規範與港天宮財團法人之
      性質上，亦無不相容之情形，是港天宮就系爭會議即第7
      屆董監事聯席會議之召集程序及決議方法，依前揭捐助暨
      組織章程第14條規定，自得適用會議規範相關規定，堪以
      認定。
  (三)系爭會議應有超過半數之登記董監事出席：
    按「開會額數：各種會議之開會額數，依左列規定：一永久
    性集會，得自定其開會額數。如無規定，以出席人超過應到
    人數之半數，始得開會。前款應到人數，以全體總數減除因
    公、因病人數計算之。二處理議案之委員會，應有全體委員
    過半數之出席，始得開會。三會員無定額者，不受開會額數
    之限制。開會時間已至，不足開會額數者，得宣布延長之，
    延長兩次仍不足額時，主席應宣告延會，或改開談話會。」
    、「... 一通過：以表決之方式，獲得多數之贊同者。...
    」，會議規範第4條、第56條第1項第1款分別定有明文。經
    查，依港天宮捐助暨組織章程第6條、第11條、第12條規定
    ，董監事聯席會議係於董監事任期屆滿3個月前所召開，由
    全體董監事選舉下屆董事、監事之永久性會議，則依上開會
    議規範第4條第1項第1款之規定，港天宮系爭會議應有應到
    人數即登記董監事人數（即20人，詳兩造不爭執事實(一)）超
    過半數之出席，亦即至少應有11名董監事出席，及經出席人
    數多數贊同之決議，始為適法。
  (四)系爭會議出席人數未逾應到人數之半數，自不得為改選港天
    宮第8屆董監事之決議：
    查系爭會議簽到簿記載出席人員有：丑○○、丙○○、戊○○、丁○○、甲○○、己○○、辛○○、乙○、庚○○、子
    ○○、壬○○共11人，此有上開簽到簿附卷可查（詳本院卷
    (一)第133頁），兩造就壬○○以外之10人有出席系爭會議乙
    節均不爭執，惟原告否認壬○○有出席系爭會議之意，並主
    張壬○○不應計入出席人數等語，本件系爭會議出席人數至
    少應有港天宮董監事11人出席乙節，既如前述，則此部分之
    爭點應在於：壬○○究有無出席系爭會議之意思及其應否計
    入港天宮第8屆董監事選舉表決之出席人數，茲審酌如下：
    1.壬○○於簽到簿上簽名不代表有出席系爭會議之意思：
      本件被告固辯稱證人壬○○既於明白記載「財團法人台灣
      省花蓮縣花蓮港天宮97年度第1次第7屆董監事聯席會」之
      簽到單上簽名，足認其有出席系爭會議之意思，且其除一
      時接聽電話外，均在會議現場，而其事後離席僅屬放棄投
      票及表決之權利，無礙其出席系爭會議之事實等語，惟查
      ：
      (1)被告丑○○於本院審理時供承：「（問：開會當天是否
        有全程連續錄影？）有，而且錄影帶上面有時間顯示。
        當天在會場內及報到台處總共有2台錄影機，其中1台在
        會場內，有全程連續錄影，另外1台錄影機是流動式的
        ，有時錄會場，有時錄報到台，報到台有人報到時，這
        台錄影機才會到報到台錄影。」、「其中1台都是一直
        架在領選票處，這台錄影機在會場內是全程錄影，均未
        中斷。另外1台是機動性錄影，在會議開始前後都是攝
        影師一直拿著攝影，會議開始前，攝影師有照報到台，
        也有照會場內的情形，會議開始後，攝影師就只照會場
        內，只有會議中途有人在拉門外鬧時，這台錄影機會跟
        著照外面吵鬧的情形，攝影機應連續錄影。」等語（詳
        本院卷(二)第35、48頁），是系爭會議開會當天現場應有
        2台攝影機全程錄影，其中1台固定架設於選票領取處連
        續錄影，另1台則由攝影師扛拿連續錄影。然被告卻僅
        提出“1份”由攝影師扛拿攝影之系爭會議現場錄影光
        碟（詳本院卷(二)第49頁）予本院，該錄影光碟經本院勘
        驗結果為：「...1. 港天宮97年度臨時董監事聯席會議
        暨選舉第8屆董監事會議現場外面設置一報到台，陸續
        有警員簽名報到。2.上開會議現場均有警員在場全程監
        視。3.丑○○起立表示，會議開始進行，並表示要選舉
        第8屆董監事。4.壬○○入場（光碟顯示播放時間00：0
        1：30）..6. （光碟顯示播放時間00：03：30）壬○○
        起立發言：... 這次選舉的事，我放棄，我想說我不要
        參加改選，不知大家各位有何意見... （有人插話：你
        今天可以來，我們很高興..）陳繼續說：我已經做這麼
        久了，也做了30幾年了，也該休息了，所以我想我不要
        參加這次改選，我現在也只是一個人，每個人都有自己
        個人的苦衷... 我不要參加改選，我願意放棄...8. （
        光碟顯示播放時間00：08：27）壬○○電話響，離開會
        場。9.（光碟顯示播放時間00：12：05）壬○○再度進
        入會場，此時手上有拿紙，隨後走到公證人處，再走回
        來，繼續坐在會場裡面。..11. （光碟顯示播放時間00
        ：15：33）壬○○又至公證人處，詢問一本綠色資料本
        ，公證人拿了一張紙給壬○○，但壬○○沒有領選票。
        12.（光碟顯示播放時間00：17：45）丑○○走出會場
        ，當時螢幕顯示，壬○○在白色塑膠拉簾外面（即報到
        台處）。丑○○說：不簽名的人都不要進來，把簾子拉
        起來。..15. （光碟顯示播放時間01：50：40）場後白
        色塑膠簾外（場外）後有騷動。羅此時說：叫警察來，
        警察來，... 羅及其他人均走至場外觀看，當時壬○○
        有在場外（在螢幕之左方），後來壬○○跟一群人走樓
        梯離開。」（詳本院卷(二)第10-12頁），是上開錄影光
        碟內容固有呈現系爭會議開始至結束之大致經過，然本
        院勘驗結果，認為上開錄影光碟畫面時有鏡頭畫面不連
        貫之情形，此顯與連續錄影時，鏡頭畫面應連貫接續之
        情形不符，則由前述被告僅提供“1份”錄影光碟予本
        院及錄影光碟畫面不連貫之情形可知，被告並未提供系
        爭會議全部完整之錄影內容予本院，而僅刻意提供上開
        錄影光碟內容所顯示之系爭會議經過，意欲形塑其欲本
        院知悉之事實，是本院自難僅憑上開錄影光碟顯示之內
        容，判定系爭會議現場經過之全貌（惟此仍無礙上開錄
        影光碟經本院勘驗之內容，得經本院採為判決之基礎。
        ）。
      (2)第查，證人壬○○於本院審理時證稱：「（問：提示97
        年第1次第7屆董監事聯席會簽到簿，上面的簽名是否為
        你所親簽？當天會議是否有參加？）是的。當天會議我
        沒有參加，我只是送謝亞述之撤銷委任書給丑○○。因
        為當天有報到台... 我要把謝亞述之撤銷委任書送進去
        會場，報到台的人要求我要簽名才能進入會場，如果不
        簽名就不讓我進去，所以我就在簽到簿上簽名。... 我
        將謝亞述之撤銷委任書送進去交給公證人，他就收下了
        。我在會場裡面待了不到10分鐘就走了。」、「（問：
        為何還在會場裡面待了10幾分鐘？）我是為了等公證人
        宣讀謝亞述之撤銷委任書，但是他後來沒有打開看，也
        沒有唸，我當時以為公證人會打開來唸，所以才在會場
        等。我一進去會場，就立刻將謝亞述之撤銷委任書交給
        公證人，後來才在座位上坐下，因為大家都是朋友，大
        家就叫我坐下來聊聊，後來我看公證人沒有宣讀謝亞述
        之撤銷委任書，我就向公證人要回謝亞述之撤銷委任書
        ，公證人並沒有還給我，之後我才起立向大家說，我放
        棄選舉，後來我就走出會場...。」、「（法官問：是
        否記得你在會場有無接電話？）有，因為我是開計程車
        的，是要我去程載的客人打來，我接完電話後回到會場
        ，原告那邊的人就來了，兩邊就開始吵架，之後我就沒
        有再進入會場。」、「（問：你是否還很詳細記得你在
        會場的時間以及所作事情的順序？）我順序不太記得了
        。」、「... 我當天從頭到尾就是為了要送謝亞述之撤
        銷委任書，不是去參加開會。」等語（詳本院卷(二)第30
        -34頁），核與系爭會議簽到簿上謝亞述之名字事後遭
        黑筆刪除（詳本院卷(一)第133頁）及系爭會議現場錄影
        光碟勘驗結果大致相符，且被告戊○○、庚○○、丁○○亦供稱證人壬○○並未偏向哪一方等語，被告乙○復
        供陳證人壬○○係偏向被告一方等語（詳本院卷(二)第9
        、10頁），是證人壬○○前開證詞，尚屬可採。至於證
        人壬○○就系爭會議當天事情發生順序及內容之證述，
        與系爭會議現場錄影光碟勘驗結果，雖有些微之出入，
        然人之記憶本會隨著時間經過而日漸模糊，況證人壬○○對於其於報到台簽到簿簽名後進入會場，曾當場起立
        發言不參加第8屆董監事選舉，且其於進入會場內曾交
        付文書予公證人，復待在會場內一段時間，並曾再次向
        公證人詢問事項後旋即離開會場，而未參與第8屆董監
        事改選事宜之討論及未參與選舉第8屆董監事，亦未再
        進入會場等基本事實之證述，與系爭會議現場錄影光碟
        勘驗結果，均屬一致，自不得僅因其細節之陳述稍有分
        歧，遽謂證人壬○○之證述，全不可採。是被告辯稱證
        人壬○○之證詞為迴護原告之詞等語，洵非可取。另被
        告庚○○雖辯稱：因為之前我有向大會報告，謝亞述有
        委託我，所以才會有人在報到單上簽他的名字，至於是
        誰簽名的，我不知道；我是擔任監事，監事的章是我自
        己帶去的，報到單上的章，是我自己蓋的，代表謝亞述
        不出席，所以我把他的名字刪掉等語，然查，被告庚○○於本院審理時陳稱：「謝亞述有委託我出席，也有給
        我一份授權書，但是開會當天我沒有將授權書帶到現場
        ，也沒有將謝亞述的名字寫在報到單上面... 」等語明
        確（詳本院卷(二)第14頁），設若被告庚○○所言非虛，
        可見港天宮受託董監事尚未持委託人之授權書到達系爭
        會議現場簽到前，系爭會議簽到簿即遭不明人士將委託
        董監事之姓名填載入出席人員之列，則系爭會議簽到簿
        之可信性，已非無疑，再者，觀諸系爭會議簽到簿內容
        （詳本院卷(一)第133頁），到場出席之董監事均係按照
        行次依序簽名，其中謝亞述之簽名尚在出席人員欄之最
        末行，且為庚○○簽名行次之下一行，倘被告庚○○所
        述謝亞述之簽名係其到場前為他人所填寫乙節屬實，謝
        亞述之簽名豈會填寫於被告庚○○簽名之後，並記載於
        簽到簿出席人員欄之最末行，是被告庚○○前開所辯，
        顯非可採。則被告顯然係因被告庚○○持有謝亞述之委
        託書，始於開會當天將謝亞述列入出席人員，嗣因謝亞
        述撤銷委託，始於事後將謝亞述之姓名自簽到簿出席人
        員欄劃除，堪以認定。
      (3)又由證人壬○○上開證詞，可知證人壬○○並無出席及
        參與系爭會議之意思，復參以系爭會議開會通知單會議
        提綱記載：「1.研議第8屆董監事改選相關所有事宜。
        2.選舉第8屆董監事會。」（詳本院卷(一)第9頁），可知
        第8屆董監事改選相關事宜之研議及選舉事宜乃召開系
        爭會議之唯一開會議案內容及目的，然證人壬○○卻於
        系爭會議開始約1分半鐘時進入會場內，約待2分鐘左右
        時（即系爭會議剛開始約3分半鐘時），隨即起立發言
        其不參加第8屆董監事選舉，並願意放棄第8屆董監事選
        舉，復未參與討論選舉事宜及未領取選票，即於系爭會
        議中途離開會場，而未再進入會場，此情況顯與仍留於
        會議現場中拒絕領取選票，或參與討論議案後因意見相
        左而離席等單純放棄議案投票權之行為有異，益證證人
        壬○○並非單純放棄投票及表決之權利，其確實無參與
        系爭會議之意思。
      (4)再稽之證人即系爭會議現場維持秩序之警員林宏德到庭
        明確證稱聽到有人曾於會場內向外表示「沒有簽名的人
        就不准進入會場」等語（詳本院卷(二)第66頁），及系爭
        會議現場錄影光碟勘驗顯示被告丑○○於會議中向會場
        外大喊「不簽名的人都不要進來」等語（詳本院卷(二)第
        12頁），堪認被告丑○○確實曾給予報到台人員「沒有
        簽名的人就不准進入會場」之指示，則參互勾稽被告丑
        ○○曾給予報到台人員「沒有簽名的人就不准進入會場
        」之指示、證人壬○○前開證述、系爭會議簽到簿上謝
        亞述之簽名事後遭劃除，及被告提供系爭會議不完整之
        錄影內容等情以觀，證人壬○○證述其係為將謝亞述撤
        銷委託書拿入會場，始於報到台人員要求下於簽到簿簽
        名等情，即非無可能。是證人壬○○既非以出席系爭會
        議之真意，於系爭會議簽到簿上簽名，自不得將壬○○
        計入系爭會議之出席人數。被告抗辯證人壬○○於系爭
        會議簽到簿上簽名即有參與系爭會議之意思，自非可採
        。至證人即系爭會議現場維持秩序之警員吳義興、詹子
        緯、陳俊良、許書彰、高玉璋、金淦福、林宏德關於系
        爭會議現場情況及在場人士發言內容，雖有些許出入，
        且證稱對於報到台人員是否對報到的人表示「沒有簽名
        的人就不准進入會場」等情無印象等語（詳見本院卷(二)
        第43-48頁、第63-68頁），然上開證人係花蓮縣警察局
        花蓮分局及所屬自強派出所受被告丑○○請求派至系爭
        會議現場維持秩序及安全，以利系爭會議得順利進行，
        渠等維安重點在於避免暴力事件之發生，而非紀錄系爭
        會議經過情形及在場人員談話、發言內容，故除對於大
        聲爭執、吵雜之情況會加以注意外，對於當事人間之交
        談或小爭執並不會注意或干涉，自難苛求上開證人對於
        系爭會議現場細節及發言內容記憶清晰，況誠如前述，
        人之記憶會隨時間流逝而日漸模糊，是自難僅憑上開證
        人所為無印象之證述及渠等證詞之些許出入，即認定系
        爭會議報到台人員確實未告知證人壬○○必須簽名始得
        進入會場內，併此敘明。
      (5)綜上，證人壬○○係為將謝亞述撤銷委託書拿入會場，
        始於報到台人員要求下於簽到簿簽名，其自始即無出席
        系爭會議之真意；縱認證人壬○○並非係為持謝亞述撤
        銷委託書而進入會場，然由證人壬○○於系爭會議之行
        為及發言內容，亦可知證人壬○○並無出席及參與系爭
        會議之真意，自不得僅以其於系爭會議簽到簿上簽名，
        即認其有出席系爭會議之意思，是證人壬○○既非以出
        席系爭會議之真意，於系爭會議簽到簿上簽名，自不得
        將其計入系爭會議之出席人數。
    2.縱認壬○○有出席系爭會議之意思，其亦不得計入港天宮
      第8屆董監事選舉表決之出席人數：
      (1)按董事會與股東會之性質與功能不同，董事會之人數亦
        不較股東會之人數龐大，基於董事對公司負有忠實義務
        ，縱使董事會會議開始時出席（即簽到）董事已達法定
        人數，但如有董事於會議進行中離席，未參與離席後各
        議案之討論及表決，則於該董事離席後表決之任何議案
        ，在計算是否已達法定人數時，仍不得將該離席之董事
        計入已出席人數（參照王文宇，董事會出席與表決數的
        計算，月旦法學教室26期，2004年12月，頁32 -33；林
        國全，董事會決議成立要件，台灣本土法學雜誌68期，
        2005年3月，頁133-134）。次按港天宮捐助暨組織章程
        第7條第3項規定「董監事無故不出席應出席之董監事會
        議達3次以上者視為自願辭職。」、第9條規定「董事會
        權責：1.董事長之選舉及罷免。2.執行秘書之選聘及解
        聘。3.經費之籌劃。4.預算及決算之審核。5.財產之管
        理、運用及處分。6.財務之監察。7.辦理財團法人之設
        立及變更登記。8.修訂捐助章程。9.其他有關重大業務
        之決議事項。」、第10條規定「監事之權責：1.聽取董
        事會工作報告質詢。2.審查本宮年度預算及決算收支情
        形。3.審查董事會對本宮財產管理情形。4.建議本宮應
        興應革事項。5.監事得集體行使監察權，亦得單獨行使
        監事權。」。由上可知，港天宮董監事就董監事會議負
        有一定之出席義務，且港天宮董事會於港天宮運作中為
        業務經營及財務管理機關之地位，具重大業務之決策能
        力及財務控管能力，而監事會則為監督機關，具有監督
        、審查董事會業務決策及財務管理之能力，為港天宮內
        制衡董事會之力量，是港天宮董監事會對港天宮自均負
        有忠實義務，且港天宮董監事僅20人，則揆諸前開說明
        之同一法理，基於港天宮董監事之忠實義務，為求港天
        宮所有董監事能盡渠等義務，集思廣益，共同為業務決
        定或監督制衡，達成港天宮成立之宗旨，使港天宮宮務
        及財產不至於遭少數人把持，董監事自負有出席並參與
        董監事會議各議案討論與表決之義務，是倘港天宮董監
        事於董監事會議有中途離席而未參與議案之討論及表決
        ，即有違其出席董監事會議之義務及忠實義務，自應視
        同未出席，而就該議案該離席之董監事應不計入已出席
        之人數，堪以認定。
      (2)經查：證人壬○○雖於系爭會議簽到簿上簽名，然其並
        未領取第8屆董監事選舉之選票，且於投票改選前就離
        開等情，為被告所自認（詳本院卷(一)第116-117頁），
        並有第8屆董監事選舉領票紀錄、系爭會議現場錄影光
        碟勘驗筆錄在卷可參（見本院卷(一)第131及133頁、卷(二)
        第12頁），則依上開說明，證人壬○○既未參與第8屆
        董監事選舉事務，亦未領取董監事選票及參與選舉董監
        事之表決而提前離席，自不應計入已出席之人數。
    3.綜上所述，證人壬○○固於系爭會議簽到簿上簽名，然因
      其並無出席系爭會議之真意，自不應計入出席人數，且其
      於會議中途離席，未參與港天宮第8屆董監事改選之研議
      及選舉投票事宜，亦不應列入已出席人數計算。據此，系
      爭會議實際出席人數扣除壬○○後，僅有10人，未達前揭
      會議規範第4條有關會議出席人數須超過應出席人數半數
      之門檻，則系爭會議出席人數不足，當不得為開會並為改
      選第8屆董監事之決議，是系爭會議之召集程序及決議方
      法，自屬違背法令。
四、系爭會議之召集程序及決議方法，既違背法令，則被告等人
    顯未依港天宮捐助暨組織章程第14條規定召集系爭會議改選
    董監事，是被告等人召集系爭會議改選董監事之行為，依民
    法第64條之規定，自屬違反捐助章程之行為而無效。從而，
    原告起訴請求宣告被告97年5月25日所召集之港天宮第7屆董
    監事聯席會議暨選舉第8屆董監事會所為改選董事及監事之
    行為無效，為有理由，應予准許。
五、本件事證已臻明確，兩造其餘攻擊防禦方法及證據調查，核
    與判決結果不生影響，爰不予逐一審酌論述，併此敘明。
六、訴訟費用負擔之依據：依民事訴訟法第85條第1項前段、第7
    8條。
中    華    民    國    98    年    2     月    10    日
                        臺灣花蓮地方法院民事庭
                            法      官  陳燁真
上列為正本係照原本作成。
如不服本判決，應於送達後20日內，向本院提出上訴狀並表明上
訴理由，如於本判決宣示後送達前提起上訴者，應於判決送達後
20日內補提上訴理由書(須附繕本)。
中    華    民    國    98    年    2     月    10    日
                            法院書記官  陳蓮茹


司法院資訊處製作；財團法人民間司法改革基金會備份。
